【裁判字號】    97,訴,951
【裁判日期】    971001
【裁判案由】    清償借款
【裁判全文】
臺灣臺南地方法院民事判決               97年度訴字第951號
原      告  戊○○
被      告  乙○○
                        16號.
            丙○○
                        16號.
兼上二人共同
訴訟代理人  丁○○
上列當事人間請求清償借款事件，經本院於民國97年9月17日言
詞辯論終結，判決如下：
    主  文
被告丁○○應給付原告新台幣肆拾伍萬元、被告乙○○應給付原
告新台幣貳萬元、被告丙○○應給付原告壹拾萬元，及被告丁○○、丙○○自民國九十七年七月二十二日起、被告乙○○自民國
九十七年八月二十二日起，均至清償日止，按週年利率百分之五
計算之利息。
原告其餘之訴駁回。
訴訟費用新台幣柒仟零伍拾元，由被告丁○○負擔百分之七十即
新台幣肆仟玖佰參拾伍元、由被告乙○○負擔百分之三即新台幣
貳佰壹拾貳元、由被告丙○○負擔百分之十五即新台幣壹仟零伍
拾捌元，其餘百分之十二即新台幣捌佰肆拾伍元由原告負擔。
    事實及理由
一、原告主張：
  (一)被告丁○○先後於民國85年4月2日、85年5月23日及88年9月
    2日向原告借款新台幣（下同）35萬元、5萬元及5萬元，其
    中35萬元部分，被告丁○○曾交付原告一張訴外人張美燕所
    簽發、經其背書、發票日期為85年7月2日、票號：0000000
    號、付款人為台灣省合作金庫彰營支庫、面額35萬元之支票
    ，以為前開借款之清償，詎屆期被告丁○○竟要求原告暫勿
    將該支票提示，以致迄今未受清償分文。
  (二)被告乙○○於84年4月24日向原告借款10萬元，上開借款，
    被告乙○○曾交付原告一張訴外人己○○○所簽發、經其背
    書、發票日期為88年8月24 日、票號：0000000號、付款人
    為第一商業銀行大灣分行、面額10萬元之支票，以為前開借
    款之清償，詎屆期經提示，竟因存款不足而遭退票，以致迄
    今未受清償分文。
  (三)被告丙○○於85年1月24日向原告借款10萬元，上開借款，
    被告丙○○曾交付原告一張訴外人己○○○所簽發、經其背
    書、發票日期為86年8月24日、票號：0000000號、付款人為
    第一商業銀行大灣分行、面額10萬元之支票，以為前開借款
    之清償，詎屆期經提示，竟因存款不足而遭退票，以致迄今
    未受清償分文。
  (四)聲明：被告丁○○應給付原告45萬元、被告乙○○應給付原
    告10萬元、被告丙○○應給付原告10萬元，及均自起訴狀繕
    本送達翌日起至清償日止，按年息百分之5計算之利息。
  (五)對被告抗辯所為之陳述：
    1.原告沒有在97年6月24日與被告達成協議，本件也有要求
      要給付利息，當時被告三人說要按當時銀行利息來給付每
      月六千元，但是被告三人每月只有付我五千元的利息，之
      前被告清償我的都是還利息，沒有還本金。當時銀行的利
      息可能是第一銀行的利率，因為原告的存摺是第一銀行的
      存摺。
    2.證人甲○○是丁○○的先生，證言不可採。當天在永康市
      龍潭活動中心討論的是乙○○的五萬元，被告丁○○與證
      人說要打折成4萬5千元，原告沒有同意，被告也沒有給原
      告任何錢。那天有討論丁○○、丙○○欠錢的部分，但是
      沒有結果。
    3.被告有錄音，原告不知道，原告認為那是在要脅原告，對
      於被告乙○○說有透過被告丁○○還原告八萬元，這部分
      不真實，被告乙○○不但沒有還原告錢，原告拿被告乙○○開給原告的票，面額是5萬元，原告從銀行領出來之後
      ，被告乙○○打電話給原告向其苦苦哀求，叫原告再借給
      他，原告就把這5萬元交給他姊姊丁○○，這件事情是好
      幾年前的事。被告丁○○講簽88年9月2日的保管條的原因
      沒有錯，是因為原告兌現支票領了5萬元交給丁○○，丁○○才再簽88年9月2日的保管條給我。
    4.該錄音並不是正式與原告談判之內容，只是被告所用之小
      動作。錄音不能作為證據，應該要依照保管條及支票來做
      認定，原告不認同這樣的錄音。
二、被告聲明：駁回原告之訴，並以下列情詞置辯：
  (一)被告丁○○85年4月2日的保管收據金額是35萬元，是被告丁○○的父親欠原告的，但是原告要被告丁○○簽該保管收據
    ，至於85年5月23日金額5萬元，是被告丁○○弟弟乙○○所
    借，但原告要乙○○的太太張美燕（乙○○的太太名字應為
    張素燕）與被告丁○○當保證人，所以才會簽該保管收據，
    至於88年9月2日5萬元的保管收執據，被告丁○○不記得是
    何原因，可能是被告丁○○母親另外有欠原告的部分金額，
    原告叫被告丁○○簽的（按：被告丁○○、丙○○嗣於97年
    8月29日具狀辯稱其二人僅欠原告50萬元；又被告丁○○其
    後復於97年9月17日言詞辯論期日改稱：88年9月2日的保管
    條與85年5月23日丁○○與張美燕所簽的保管條是同一筆款
    項，是原告叫被告丁○○重複簽立的，之所以會重複簽88年
    9 月2日之保管條，是因為原告將票兌現，後來有再將5萬元
    領出交給被告丁○○，被告丁○○才簽保管條，所以被告丁○○應該有收到5萬元，同時簽了88年9月2日的保管條給原
    告。）
  (二)被告等人陸續有清償原告款項，在89年12月間被告丁○○有
    用錄音的方式與原告確認積欠款項的金額，被告丁○○自己
    有作記載，清償的時間及金額，但是被告跟原告多年的交情
    ，所以先前都用現金清償，也沒有叫原告簽名，後來在92年
    5月2日開始用銀行轉帳的方式清償借款。
  (三)89年6月原告與被告協商不用再付利息，因為被告丁○○與
    被告丙○○之前已經付給原告的本金加利息達1,067,000元
    ，所以目前被告丁○○與丙○○部分，只欠原告5,000元。
  (四)而被告乙○○部分沒有約定利息，乙○○的10萬元都是透過
    被告丁○○給付現金給原告作為還本金的款項，每次都是幾
    萬元幾萬元的還，但是沒有寫任何的單據，後來我才在89年
    12月用錄音的方式，原告也承認被告乙○○只剩2萬元。
  (五)原告與被告丁○○在97年6月24日在永康市龍潭活動中心針
    對本件債務達成協議，也就是被告再給付原告45,000元（包
    括尾款25,000元以及外加2萬元之感謝金），原告取得尾款
    後無條件返還被告所有保管單據。
三、法院之判斷：
  (一)原告主張被告丁○○先後於85年4月2日、85年5月23日及88
    年9月2日向原告借款35萬元、5萬元及5萬元，被告乙○○於
    84年4月24日向原告借款10萬元，被告丙○○於85年1月24日
    向原告借款10萬元等語，業據提出被告丁○○簽立之保管收
    執據3紙、被告丙○○簽立之保管收執據1紙、被告乙○○簽
    立之保管收執據1紙、支票3紙及退票理由單2紙為證，而被
    告除辯稱被告丁○○、丙○○二人僅欠原告50萬元，以及88
    年9月2日之保管收執據係重複簽立外，對於原告上開主張並
    未爭執，經查，被告丁○○於本院第一次行言詞辯論時對於
    原告主張被告丁○○、丙○○二人原來積欠之金額各為45萬
    元及10萬元並未爭執（見本院卷第19、20頁），而被告丁○○嗣後於97年8月29日具狀辯稱其二人僅欠原告50萬元等語
    （見本院卷第37頁）核與被告丁○○其後復於97年9月17日
    言詞辯論期日改稱：88年9月2日的保管條與85年5月23日丁○○與張美燕所簽的保管條是同一筆款項，是原告叫被告丁○○重複簽立的，之所以會重複簽88年9月2日之保管條，是
    因為原告將票兌現，後來有再將5萬元領出交給被告丁○○
    ，被告丁○○才簽保管條，所以被告丁○○應該有收到5萬
    元，同時簽了88年9月2日的保管條給原告等語（見本院卷第
    98頁）亦相互矛盾，故本院審酌上情認：依被告丁○○97年
    9 月17日言詞辯論期日所稱，被告丁○○乃係在88年9月2日
    承受原屬被告乙○○之5萬元債務，且原告既確實將支票兌
    現所得之5萬元領出交給被告丁○○，因此，自難認被告丁○○所辯重複簽立保管條等語為無可採，此外，被告丁○○
    、丙○○復未能舉證證明其二人僅欠原告50萬元，是被告上
    開辯詞，應無可採，從而，原告此部分之主張，應堪信為真
    實。
  (二)按當事人主張有利於己之事實者，就其事實有舉證之責任。
    但法律別有規定，或依其情形顯失公平者，不在此限。民事
    訴訟法第277條定有明文。又按請求履行債務之訴，原告就
    其所主張債權發生原因之事實，固有舉證之責任，若被告自
    認此項事實而主張該債權已因清償而消滅，則清償之事實，
    應由被告負舉證之責任，此觀民事訴訟法第277條之規定自
    明（最高法院28年上字第1920號判例參照）。本件被告辯稱
    89年6月原告與被告協商不用再付利息，所以目前被告丁○○與丙○○部分，只欠原告5,000元；被告乙○○只剩2萬元
    ；原告與被告丁○○在97年6月24日在永康市龍潭活動中心
    針對本件債務達成協議，也就是被告再給付原告45,000元（
    包括尾款25,000元以及外加2萬元之感謝金），原告取得尾
    款後無條件返還被告所有保管單據等語，均為原告所否認，
    依上開見解，自應由被告負舉證責任，經查：
    1.被告辯稱89年6月原告與被告協商不用再付利息，所以目
      前被告丁○○與丙○○部分，只欠原告5,000元部分，固
      據被告提出記帳本、清償明細表、歸仁鄉農會交易明細表
      等件為證（見本院卷第35-56頁），惟核上開記帳本、清
      償明細表乃被告自行製作，並未經原告認可，已難資為證
      據，且上開記帳本、清償明細表亦無從證明被告所辯原告
      同意自89年6月不用再付利息等語，因此，被告辯稱89年6
      月原告與被告協商不用再付利息，所以目前被告丁○○與
      丙○○部分，只欠原告5,000元等語，因被告未能舉證以
      證明之，尚難採憑。
    2.被告辯稱被告乙○○只剩2萬元部分，業據被告提出錄音
      帶及其譯文為證（見本院卷第103-106頁），且經本院當
      庭勘驗錄音帶與譯文，認錄音帶與譯文之內容大致相符，
      而原告既已於其與被告丁○○之對話中承認被告乙○○僅
      欠2萬元（見本院卷第104頁），且原告復未能舉證證明該
      錄音內容係在受脅迫或詐欺之情形下所為，該錄音帶自堪
      資為證據，是被告辯稱被告乙○○只剩2萬元部分，應可
      採信。
    3.被告辯稱原告與被告丁○○在97年6月24日在永康市龍潭
      活動中心針對本件債務達成協議，也就是被告再給付原告
      45,000元（包括尾款25,000元以及外加2萬元之感謝金）
      ，原告取得尾款後無條件返還被告所有保管單據部分，固
      據被告舉證人即被告丁○○之夫甲○○為證，惟本院審酌
      證人甲○○證稱：「（法官問：原告與被告丁○○是否有
      在97年6月24日在永康市龍潭活動中心針對本件債務作協
      議？）有。」、「（法官問：為何你知悉此事？）因為我
      全程參與，當時在現場還有原告的太太及原告之女兒。」
      、「（法官問：當天是由何人約對方來協議？）原告打電
      話到我家，我約原告在永康市龍潭活動中心協商，當時就
      是要協商這件債務的問題。」、「（法官問：當天是否有
      達成協議？）因為錢都是我在還原告，所以丁○○及被告
      丙○○部分加起來原來是五十萬元，每個月攤還伍仟元，
      到96年十一月底剩最後一筆伍仟元，我要找原告，結果原
      告的電話及住址都改了，找不到原告，然後到97年5月，
      原告主動與我聯絡，問我為何沒有持續匯錢給他，所以我
      就主動找原告協商，協商當天結果原告要求我多給他三萬
      元作為補償，再還最後的五千元，也就是要給原告三萬五
      千元，還有乙○○部分，原告一直提到五萬元的票，我就
      跟原告說，丁○○、丙○○部分再給被告兩萬五千元，加
      上乙○○部分我們幫他還兩萬元，總共還四萬五千元。」
      、「（法官問：當天原告是否有同意？）原告並沒有親口
      說好或不好，原告一直與我討價還價，說要四萬五千元。
      」、「（法官問：當天有無說到保管條與支票何時歸還的
      事情？）當時有約定下次我還錢，原告將保管條及支票還
      給我們，但是當天並沒有約定日期。」等語（見本院卷第
      98-100頁），僅能證明原告與被告丁○○曾於當日就本件
      債務協商，但既然原告未說好或不好，且雙方也未就再為
      清償即和解之金額達成共識，自難認雙方於當日業已就丁○○及丙○○部分達成再還45,000元即可之意思表示合致
      ，故被告此部分之辯詞，尚難認為可採。
  (三)第按民法第478條規定：消費借貸未定返還期限者，借用人
    得隨時返還，貸與人亦得定一個月以上之相當期限催告返還
    。所謂貸與人得定一個月以上之相當期限催告返還，非謂貸
    與人之催告必須定有期限，祇須貸與人有催告之事實，而催
    告後已逾一個月以上相當期限者，即認借用人有返還借用物
    之義務（最高法院73年台抗字第413號判例參照）。原告請
    求被告丁○○應返還原告45萬元、被告乙○○應返還原告10
    萬元、被告丙○○應返還原告10萬元，及均自起訴狀繕本送
    達翌日起至清償日止，按年息百分之5計算之利息，經查：
    1.本件債務並未定有返還期限，而原告亦未舉證證明其業於
      起訴前催告被告返還，然本院審酌原告提起本件訴訟迄言
      詞辯論終結之日業已逾1個月，而被告均未為返還，是原
      告請求被告丁○○應返還原告45萬元、被告乙○○應返還
      原告2萬元、被告丙○○應返還原告10萬元部分，均為有
      理由，應予准許；惟就請求被告乙○○返還超過2萬元部
      分，不應准許。
    2.又被告丁○○與丙○○部分，因定有利息之約定，且依被
      告丁○○與丙○○答辯狀所附清償明細表（見本院卷第37
      頁）觀之，原告與被告丁○○、丙○○約定之利率遠高於
      年利率百分之5，故原告就被告丁○○、丙○○部分僅請
      求自起訴狀繕本送達翌日即97年7月22日起算，按年利率
      百分之5，應予准許。
    3.至被告乙○○部分，因未定有利息，且原告未舉證證明其
      業於起訴前催告被告乙○○返還，又依民法第478條規定
      ，應自催告1個月後被告乙○○始負遲延責任，故被告乙○○部分，僅得自97年8月22日起，按年利率百分之5計算
      法定遲延利息，至超過部分，則不應准許。
  (四)依上所述，原告依據金錢消費借貸契約，請求被告丁○○應
    給付原告45萬元、被告乙○○應給付原告2萬元、被告丙○○應給付原告10萬元，及被告丁○○、丙○○均自97年7月
    22日起、被告乙○○自97年8月22日起，均至清償日止，按
    年利率百分之5計算之利息部分為有理由，應予准許；逾上
    開部分之請求，則為無理由，應予駁回。
四、另按法院為終局判決時，應依職權為訴訟費用之裁判，民事
    訴訟法第87條第1項定有明文，參酌同法第91條第1項規定法
    院未於訴訟費用之裁判確定其費用額者，第一審受訴法院於
    該裁判有執行力後，應依聲請以裁定確定之之立法意旨，法
    院於終局判決時可一併確定其費用額為原則，僅未一併確定
    費用額時，始例外於判決有執行力後，依聲請確定之。故本
    院自得於本件判決時，一併確定兩造應負擔之訴訟費用額。
    本件第一審裁判費為7,050元，本院爰併依兩造勝負比例依
    職權判決如主文第3項所示。
五、結論：原告之訴為一部有理由，一部無理由，依民事訴訟法
    第79條、第85條第1項後段、第87條第1項，判決如主文。
中    華    民    國    97    年    10    月    1     日
                  民事第三庭    法  官  林福來
以上正本係照原本作成
如對本判決上訴，須於判決送達後20日內向本院提出上訴狀
中    華    民    國    97    年    10    月    1     日
                                書記官  吳俊達


司法院資訊處製作；財團法人民間司法改革基金會備份。
